臺灣高等法院民事判決　　　　　　　　93年度海商上字第11號
上　訴　人　平誠股份有限公司
法定代理人　鐘麗真
訴訟代理人　蔡東賢律師
複 代理 人　莊郁沁律師
訴訟代理人　黃欣欣律師
　　　　　　羅淑文律師
被 上訴 人　甲○○○○○○ ○○○○○○○○○○○○○ ○○○○○ (PTE) Ltd.
　　　　　　（太平洋船務有限公司）
法定代理人　Teo Siong Seng
被 上訴 人　東光船務代理股份有限公司
法定代理人　張邦育
共　　　同
訴訟代理人　王國傑律師
複 代理 人　王松淵
被 上訴 人　弘貿貨櫃倉儲企業股份有限公司
法定代理人　方洋洲
訴訟代理人　林昇格律師
複 代理 人　李志成律師
　　　　　　高宏文律師
上列當事人間因損害賠償等事件，上訴人對於中華民國93年6月
17日臺灣臺北地方法院91年度海商字第10號第一審判決提起上訴
，本院於94年9月27日言詞辯論終結，判決如下：
    主      文
上訴駁回。
第二審訴訟費用由上訴人負擔。
    事實及理由
一按「載貨證券所載之裝載港或卸貨港為中華民國港口者，其載
  貨證券所生之法律關係依涉外民事法律適用法所定應適用法律
  。但依本法中華民國受貨人或託運人保護較優者，應適用本法
  之規定」，海商法第77條定有明文。次按「法律行為發生債之
  關係者，其成立要件及效力，依當事人意思定其應適用之法律
  ，當事人意思不明時，同國籍者依其本國法，國籍不同者，依
  行為地法」，為涉外民事法律適用法第6條所明定。經查，上
  訴人主張其係系爭載貨證券之權利人，對被上訴人即系爭載貨
  證券之簽發人及代理人、使用人，請求負債務不履行之損害賠
  償責任，既係因載貨證券所生之法律關係，依上述規定，準據
  法本應依行為地即載貨證券簽發地之法律。又本件載貨證券之
  簽發地為日本國，為兩造所不爭執，是準據法原應為日本國法
  律。惟按日本國「國際海上貨物運送法」第3條第1項及第5條
  分別規定：「運送人對於自己或其使用人就貨物之接受、裝載
  、堆存、運送、保管、卸載及交貨因怠於注意所生貨物之滅失
  、損傷或遲到，應負損害賠償責任」、「運送人對於自己或其
  使用人在發航時就下列事項因怠於注意所生貨物之滅失、損傷
  或遲到，應負損害賠償之責任：一、使船舶具有安全航行之能
  力。二、配置相當船員設備及補給需要品。三、使貨艙、冷藏
  室及其他供載運貨物部分適合於受載、運送與保存。運送人非
  證明已盡前項之注意者，不得免除同項之責任」，我國民法第
  634 條則規定：「運送人對於運送物之喪失、毀損或遲到，應
  負責任。但運送人能證明其喪失、毀損或遲到，係因不可抗力
  或因運送物之性質或因託運人或受貨人之過失而致者，不在此
  限」，海商法第63條、第69條分別規定：「運送人對承運貨物
  之裝載、卸載、搬移、堆存、保管、運送及看守，應為必要之
  注意」、「非因運送人或船舶所有人本人之故意或過失及非因
  其代理人、受僱人之過失所致之毀損滅失，運送人不負賠償責
  任」。即依我國民法及海商法規定，必須運送人證明承運貨物
  之毀損滅失，有不可歸責於己之事由，始得主張免責。相較於
  日本國國際海上貨物運送法，我國法律採由運送人負舉證責任
  之倒置規定，對中華民國受貨人或託運人之保護較優，依首揭
  規定，本件上訴人主張債務不履行法律關係之準據法，應為我
  國海商法。次按「關於由侵權行為而生之債，依侵權行為地法
  」，涉外民事法律適用法第9條第1項亦有明文。查上訴人另主
  張系爭貨物之損害，係因被上訴人在我國臺灣地區對系爭貨櫃
  之放置及保管不當所致，依上述規定，上訴人依侵權行為之法
  律關係，請求被上訴人負連帶損害賠償責任，準據法亦為我國
  法律。
二上訴人起訴主張：伊為被上訴人甲○○○○○○ ○○○○○○○○○○○○○ ○○○○○
  (PTE) Ltd.（中譯太平洋船務有限公司，下稱太平洋公司）簽
  發2紙載貨證券（TMKKELP 01632、TMKKELP 01633，各有8個貨
  櫃485個紙捲，下稱系爭載貨證券）之持有人，詎伊交還載貨
  證券領貨時，發現前者載貨證券 (01632)有6個貨櫃部分受有
  損害，2個貨櫃121個紙捲不知去向，依序受損美金（下同）
  24,758.97元、30,875.56元，計55,634.53元，後者 (01633)
  有4個貨櫃部分受有損害，3個貨櫃183個紙捲不知去向，依序
  受損27,051.38元、46,710.01元，計73,761.39元，以上總計
  損失129,395.92元。被上訴人東光船務代理股份有限公司（下
  稱東光公司）、弘貿貨櫃倉儲企業股份有限公司（下稱弘貿公
  司）為太平洋公司之代理人或使用人，因故意、過失致上開貨
  物受損、不見，太平洋公司為未經認許之外國法人，東光公司
  、弘貿公司代理其為保管等行為，依民法債務不履行及民法總
  則施行法第15條規定，應連帶負責；另被上訴人等導致貨櫃不
  見、水損，屬侵害伊就上開貨櫃內貨物之所有權，應連帶負共
  同侵權責任。爰依債務不履行、侵權行為損害賠償之法則、民
  法總則施行法第15條之規定，求為命被上訴人連帶給付
  129,395.92元，及自90年11月27日加計法定遲延利息之判決。
  被上訴人太平洋公司以：否認上訴人為系爭載貨證券之持有人
  ；另本件貨損係因納莉風災引發洪水所致，經判定屬天災不可
  抗力，依民法第634條、海商法第69條第4款、第17款之規定，
  伊免負賠償責任；縱伊應對本件貨損負責，依海商法第70條第
  1項規定，亦有單位責任限制之適用等語，資為抗辯。
  被上訴人東光公司辯以：伊未以太平洋公司之名義與上訴人為
  任何法律行為，另本件係進口貨櫃，伊未簽發系爭載貨證券，
  亦未與上訴人為任何法律行為，上訴人之請求無理由等語。
  被上訴人弘貿公司則以：伊與上訴人間無任何契約法律行為，
  上訴人迄未舉證證明伊就本件貨損有何故意、過失行為；縱認
  伊與上訴人間有契約法律行為，系爭貨損係納莉風災洪水所致
  ，屬不可抗力，伊亦無庸負載貨證券或債務不履行之損害賠償
  責任等語為辯。
三原審駁回上訴人之請求，上訴人提起上訴，聲明：
  (一)原判決廢棄。
  (二)上廢棄部分，被上訴人應連帶給付上訴人129,395.92元，及
    自90年11月27日起至清償日止，依年利率5%計算之利息。
  (三)上訴人願以現金或玉山商業銀行信義分行可轉讓定期存單供
    擔保，請准宣告假執行。
  被上訴人則聲明：
  (一)上訴駁回。
  (二)如受不利判決，願供擔保請准宣告免為假執行。
四上訴人主張前揭事實，提出系爭載貨證券、貨損公證報告各2
  紙、律師函及回執等件為證（原審卷第8-28頁）。
  (一)上訴人主張其為系爭載貨證券之持有人，雖為被上訴人所否
    認。然系爭載貨證券2紙，計載有16個貨櫃，除不見之5個貨
    櫃外，上訴人既能領回其餘貨櫃，並委請公證公司作成公證
    報告，顯見上訴人必係持系爭載貨證券領回其餘貨櫃，並將
    載貨證券繳還被上訴人太平洋公司，被上訴人以上訴人未能
    提出載貨證券正本，否認上訴人為系爭載貨證券之持有人云
    云，即無足取，上訴人自得主張系爭載貨證券持有人之權利
    。上訴人又主張系爭貨物因載貨證券之簽發人即太平洋公司
    委由東光公司存入弘貿公司之貨櫃場，應由被上訴人負保管
    責任一節，被上訴人雖辯稱系爭貨櫃是依海關管理貨櫃辦法
    第5條規定進倉，被上訴人負責之運送業完成，只待海關驗
    關放行，此時貨櫃場非船舶之延長，貨物在櫃場之風險，應
    由上訴人自行負擔云云。惟查，系爭貨物存入弘貿公司貨櫃
    場所，係因太平洋公司委由東光公司與弘貿公司簽定貨櫃倉
    儲契約所致，已據太平洋公司、東光公司自認在卷（原審卷
    (一)第291頁），足認系爭貨物寄倉，非單純因受貨人之指示
    或因當地法令所致，被上訴人辯稱系爭貨物在櫃場內之危險
    ，應由受貨人即上訴人負擔云云，自不足取，上訴人主張系
    爭載貨證券所載貨物應由運送人及其代理人、使用人負保管
    責任，應為可取。
  (二)惟按「因下列事由發生之毀損或滅失，運送人或船舶所有人
    不負賠償責任：‧‧‧四　天災」，海商法第69條第4款定
    有明文。查系爭寄存於弘貿公司之貨櫃，因納莉颱風之強大
    水勢，造成基隆河水位暴漲，河道堵塞，致貨櫃落入基隆河
    等情，業經原審囑託國立臺灣海洋大學鑑定屬實，有該大學
    93年3月8日海運院字第0930001913號函附鑑定報告在卷可參
    （原審卷(二)第131頁）。即上訴人提出之公證報告及貨損通
    知，亦載本件貨損確係因納莉風災引發洪水所致（原審卷第
    10-23頁）。查瑞芳、基隆地區90年9月13日、14日皆無雨，
    9月15日單日降雨量亦僅只有6.5公釐，9月16日、17日單日
    降雨量卻分別高達392、258公釐，有中央氣象局逐月逐日氣
    象資料在卷可憑（本院卷(二)第243,244頁），而納莉颱風之
    降雨量為400年僅見，可能創下200年來水患紀錄，所夾帶之
    雨量，打破臺北市氣象站設站105年來單日最高降雨紀錄，
    巨大雨量，在90年9月中旬，造成臺北、基隆、汐止、五堵
    、七堵、八堵地區嚴重淹水等情，有中時電子報納莉颱風新
    紀錄一覽表、聯合新聞網、中國郵報報導之資料可參（原審
    卷(一)第64-69頁、本院卷(二)第245-248頁）。由於納莉颱風引
    發北臺灣嚴重水患，多處櫃場皆因淹水而致存儲之貨櫃、貨
    物受損，中華民國貨櫃儲運協會因而決議，此由天災所致之
    損失，各會員不負理賠責任，該協會同時亦函各縣市稅捐機
    關對受災會員予以減免稅賦，渡過難關（原審卷(一)第178 頁
    ）；臺北縣政府於納莉風災後，就「基隆河沿岸貨櫃場與防
    洪水利有關部分處理情形」之報告，亦明白作成：「本次納
    莉風災因洪水高漲，超過二百年水位，位在非河川區域之大
    面積貨櫃場範圍遭洪水淹沒，造成大量貨櫃漂流入基隆河」
    之結論（本院卷(二)第300頁），顯見系爭貨櫃發生毀損及滅
    失，是因非人力所能預測之納莉颱風造成之天然災害所致，
    依上述規定，運送人即太平洋公司不需負賠償責任，其代理
    人即東光公司、使用人即弘貿公司，自亦不須負賠償責任。
  (三)上訴人另主張弘貿公司在行水區放置系爭貨櫃，並在河川區
    或緊臨河邊堆置系爭貨櫃，又疏未注意保管，顯有過失，應
    負賠償責任云云。惟查「弘貿公司所在地點高於基隆河段計
    畫洪水位，並未在經濟部水利署所研擬劃設之基隆河洪氾管
    制區內，貨櫃場之基座以水泥加強，對於貨櫃儲存之位置及
    安放均屬合理」等情，亦經國立臺灣海洋大學鑑定屬實（原
    審卷(二)第131頁）。上訴人雖又執該鑑定報告同時載「本研
    究小組無法查證弘貿公司之防颱措施，如果弘貿公司在颱風
    來臨之前，確實遵照該公司之防颱計畫書執行，正確登載防
    颱工作日誌，並且貨櫃確如照片六及照片七之方式，以直徑
    12㎜鋼纜綑綁固定，則弘貿公司對於貨櫃均已加強管理，對
    於貨櫃之放置保管並無不當之處」，主張被上訴人未舉證其
    等已盡上開綑綁固定貨櫃義務，自屬未盡善良管理人之注意
    義務，而有過失云云。然依臺灣基隆地方法院檢察署90年度
    偵字第4601號黃承平之調查筆錄及照片，系爭貨櫃中之重櫃
    曾以12mm鋼索固定（影本見本院卷(二)第309-320頁），另證
    人陳智誠於本院到場證稱系爭貨櫃中重櫃之固定及其方式，
    鋼索確為12mm屬實（本院卷(一)第96-101頁、第158,159頁）
    ，證人張鏘祈更到場證稱：「‧‧‧我們（弘貿公司）都依
    照快桅公司的防颱措施作為標準。快桅公司的防颱措施標準
    高於一般公司的防颱措施標準」、「一般重櫃是疊3層。這
    次臺北縣政府特別嚴格要求靠近河邊的重櫃要移開離河岸遠
    一點，這次我們（弘貿公司）也有依規定移開，移開後就地
    把重櫃固定，縣政府有派人來巡視。空櫃和重櫃一樣都要移
    開，只是重櫃的門沒有打開，空櫃的門則打開」、「離河中
    心超過50公尺」、「本來縣政府劃有一條防洪線，不能超過
    防洪線，縣府隨時派人巡視，若有超過防洪線叫我們（弘貿
    公司）退縮、「空櫃、重櫃固定方法差不多，都是用鋼纜固
    定，只是空櫃的門打開。固定法是以鋼纜交叉綁住貨櫃」、
    「（740個重櫃如何排法？）高3個貨櫃，寬3-5個貨櫃，其
    他的貨櫃就往縱向排，一般是固定前後排，因重櫃與重櫃是
    疊放在一起，其間人無法進入」、「空櫃與重櫃的綁法相同
    ，空櫃的排法高度也是3個貨櫃，寬度則視場地而定，可以
    放多少就放多少。我們公司（弘貿公司）自民國65年成立至
    象神颱風來襲之前從未淹過水，象神颱風以後，縣政府即要
    求我們（弘貿公司）要有防颱計劃書，送至縣政府備案，由
    縣政府工務課派人隨時督導，這是最大的不同。象神颱風後
    之奇比、尤特、潭美、桃芝、利奇馬、納莉等颱風都是一樣
    的防颱措施」（本院卷(二)第117-120頁），參諸弘貿公司提
    出請購單及檢驗證明（原審卷(二)第175-177頁）證明其已購
    入直徑12㎜之鋼纜，證人陳智誠上開證言無與事實相違之處
    而可採信。又該鋼纜雖於前事故發生前2年購買，惟依經驗
    法則，該等鋼纜尚未達耐用年限，亦不得認弘貿公司前所購
    之鋼纜已老舊而有不堪使用之情形。
  (四)上訴人另援引證人於刑事案件之證言，主張陳智誠、張鏘祈
    上開證言不足採云云。然查檢察官於90年11月2日計訊問5人
    ，即郭清標、劉聰明、李萬全、方洋洲、張鏘祈，郭清標該
    日證稱：「（這次納莉颱風有無綁櫃子？）也是颱風前1天
    ，也就是星期6（16日）早上8點綁到12點就結束了，因為這
    次櫃子的數量比上次少，我們只有綁空櫃」（筆錄影本見本
    院卷(二)第327頁），即證人郭清標證稱其祇負責綁空櫃，惟
    此非謂弘貿公司其他負責綑綁重櫃之員工未確實綑綁重櫃。
    雖證人郭清標於檢察官訊問時，回答「重櫃就擺在原地」，
    但其真意應表示因重櫃內部裝有貨物，無法任意移動，故僅
    得於原地綑綁固定，但空櫃因重量較輕，若空間允許即可移
    動位置至他處避風，或以「打開最下層空櫃櫃門」之方式避
    免空櫃因颱風受損而已，非表示弘貿公司其他員工均未對重
    櫃採取任何防颱措施，上訴人斷章取義，曲解郭清標證言之
    真意，自無可採。再防颱工作編組非僵化不變，且各工作人
    員係採協力分工之方式固定所有之貨櫃，亦有吳春福、林文
    達證詞足稽（本院卷(一)第154-158頁），況納莉颱風夾帶之
    雨量空前未見，有如前述，是系爭貨櫃場之防颱工作自有儘
    速處理之必要，於此緊急時刻當無再依所謂防颱工作編組之
    僵化方式處理。上訴人徒以上開證人所稱與防颱工作之編組
    有異及每櫃所需捆綁之時間，即謂重櫃無未固定，尚無足採
    。上訴人再以貨櫃係零星、間接落河之事實證明重櫃並未捆
    綁，亦屬臆測，因納莉颱風造成基隆河改道，直接衝入系爭
    櫃場，櫃場內之貨櫃經洪水衝刷斷纜後，本即零星落河，自
    無任何秩序或理路可循。又弘貿公司貨櫃場90年度之防颱措
    施，已有防颱計畫書（原審卷(一)第209頁），亦據臺北縣政
    府94年5月11日北府水河字第0940174444號函附弘貿公司防
    颱計畫書附卷足考（本院卷(二)第52-73頁），是弘貿公司於
    颱風來臨之前，確實遵照該公司之防颱計畫書執行，正確登
    載防颱工作日誌，並以直徑12㎜鋼纜綑綁固定，換言之，弘
    貿公司對於貨櫃均已加強管理，對於貨櫃之放置保管並無不
    當之處，上訴人執上開鑑定報告之前提條件說明，主張被上
    訴人未盡善良管理人之注意云云，仍非可採。
  (五)上訴人另主張基隆河畔另家中央貨櫃集散站之貨櫃並未流失
    、伊16個貨櫃僅5個不見，且部分貨櫃貨物完好無損，依系
    爭貨櫃場重櫃位置明細表所示，重櫃非集中放置，中間有間
    斷，復有空櫃、重櫃混雜堆放之情形，顯見貨櫃堆放保管不
    當而有過失云云。然弘貿公司之地理位置緊鄰基隆河，基隆
    河流經該公司東側，再轉向流經北側，而臺北市平地在納莉
    颱風1天內累積約800公釐之雨量，山區達1,200公釐，致基
    隆河水位高漲，上游鐵路橋之上游貨櫃場掉落之貨櫃將右岸
    3個橋孔堵塞，致上游水流改道由基隆河左岸臨瑞八公路下
    方之空地沖進弘貿公司南側貨櫃場，由現場照片顯示（原審
    卷(二)第124,125頁），貨櫃是由西向東傾倒，可判斷水勢是
    由照片右側貫穿貨櫃場流向左側，從貨櫃場之西側向東流向
    基隆河，貨櫃被水沖倒後，會順著水勢漂移，貨櫃在飄移中
    相互撞擊，各貨櫃會因浮力之差異產生不同之移動速度，移
    動快之貨櫃順勢流入水中等情，業經經濟部水利署研判及國
    立臺灣海洋大學鑑定屬實（原審卷(一)第218頁、卷(二)第127
    －130頁），顯然本件貨損是因納莉颱風造成強大雨勢，致
    基隆河上游橋孔遭其他貨櫃場之貨櫃堵塞，致河水沖進弘貿
    公司貨櫃場。縱上開鑑定報告書將部分落河貨櫃之位置有所
    誤認，惟有部分貨櫃被沖入河，部分貨櫃未沖入河，而無規
    則落河情形，應係貨櫃因本身重量及受其他貨櫃撞擊力不同
    ，產生不同浮力及移動速度所致，此與常理相符。上訴人以
    有部分貨櫃不見、部分貨櫃貨物完好，推論弘貿公司之貨櫃
    堆放保管不當，尚無可取。至上訴人主張其無法找出存放位
    置之重櫃、空櫃及HJCU 0000000號空櫃，既與系爭貨損之貨
    櫃無關，尚難逕此推論系爭貨損之貨櫃有存放不當之情形。
    另同在基隆河畔之中央貨櫃集散站之地理環境位於弘貿公司
    左後方，較不受基隆河上游橋孔阻塞之影響，上訴人以中央
    貨櫃集散地未受貨損，臆測弘貿公司對系爭貨櫃之保管不當
    云云，亦不足取。上訴人又以被上訴人無法提出貨櫃相關保
    管細節，遽謂被上訴人保管系爭貨櫃不當云云，然弘貿公司
    就防颱準備已盡其應盡之注意義務，並無過失，即弘貿公司
    事實已備妥防颱計畫，且對系爭貨櫃施以12㎜鋼纜綑綁，均
    如前述，當不得以被上訴人無法提出如上訴人意之保管系爭
    貨櫃相關細節，而謂被上訴人就系爭貨櫃之保管未盡善良管
    理人之注意義務，上訴人上開主張，均無足採。
  (六)上訴人另主張被上訴人於鑑定人質疑其防颱工作時方提出防
    颱工作日誌，且無任何工作人員簽字，僅為片面製做，該防
    颱工作日誌可看到有貨櫃號碼HJCU698684，HJCU0000000，
    HJCU0000000，HJCU0000000等，不在弘貿公司提出之「庫存
    重櫃明細」內，足見該等照片非納莉颱風當時之貨櫃現況，
    顯其工作日誌不實云云。惟弘貿公司對於系爭貨櫃儲存之位
    置及安放均屬合理，且有將貨櫃以鋼繩固定，被上訴人就系
    爭貨櫃之管理、保管無何過失，已如前述。至弘貿公司之防
    颱計劃或防颱日誌未經工作人員簽字，或無詳細作業情形、
    照片及空櫃明細等，僅能認被上訴人未妥善保全相關證據，
    且HJCU0000000號貨櫃非本件貨櫃，而係弘貿公司藉以說明
    其綑綁貨櫃之方式而已，亦經被上訴人陳述在卷，自難遽此
    認定被上訴人就系爭貨櫃之管理行為有過失。
五綜上所述，系爭貨物之毀損滅失，非被上訴人故意或過失不法
  侵害上訴人之權利所致，亦非被上訴人未盡善良管理人之注意
  義務所致，從而，上訴人依債務不履行及侵權行為損害賠償之
  法律關係及民法總則施行法第15條之規定，請求被上訴人連帶
  給付上訴人129,395.92元，及自90年11月27日起至清償日止，
  依年利率5%計算之利息，為無理由，應予駁回，其假執行之聲
  請亦失所依據，應併予駁回。原審為上訴人敗訴之判決，並駁
  回其假執行之聲請，核無不合。上訴意旨指摘原判決不當，求
  予廢棄改判，為無理由，應予駁回。
六本件因事證已臻明確，被上訴人弘貿公司未於準備程序提出援
  用實際行為人之時效抗辯對抗上訴人，於言詞辯論期日方提出
  ，不論是否合於民事訴訟法第447條第1項但書各款之情形，與
  判決之結果不生若何影響，另兩造其餘攻擊、防禦方法及所為
  之立證，亦與判決之結果不生若何影響，本院均無庸再逐一予
  以論究，合併敘明。
據上論結，本件上訴為無理由，依民事訴訟法第449條第1項、第
78條，判決如主文。
中　　華　　民　　國　　94　　年　　10　　月　　11　　日
　　　　　　　　　民事第十七庭  審判長法  官  沈方維
                                      法  官  張競文
                                      法  官  湯美玉
正本係照原本作成。
如不服本判決，應於收受送達後20日內向本院提出上訴書狀，其
未表明上訴理由者，應於提出上訴後20日內向本院補提理由書狀
（均須按他造當事人之人數附繕本）上訴時應提出委任律師或具
有律師資格之人之委任狀；委任有律師資格者，另應附具律師資
格證書及釋明委任人與受任人有民事訴訟法第466條之一第一項
但書或第二項（詳附註）所定關係之釋明文書影本。
中　　華　　民　　國　　94　　年　　10　　月　　11　　日
　　　　　　　　　　　　　　　　　　　書記官  賴淑真
附註：
民事訴訟法第四百六十六條之一（第一項、第二項）：
對於第二審判決上訴，上訴人應委任律師為訴訟代理人。但上訴
人或其他法定代理人具有律師資格者，不在此限。
上訴人之配偶、三親等內之血親、二親等內之姻親，或上訴人為
法人、中央或地方機關時，其所屬專任人員具有律師資格並經法
院認為適當者，亦得為第三審訴訟代理人。
